臺灣高雄地方法院民事判決　　　　　　　109年度訴字第744號
原　　　告　黃崇賢　
訴訟代理人　陳慶合律師　　　　　　　　　　　
被　　　告　德暉營造工程有限公司

兼法定代理　
人　　　　　郭麗貞（黃冠凱之承受訴訟人）　　



被　　　告　黃國峻（黃冠凱之承受訴訟人）

　　　　　　黃啓舜（黃冠凱之承受訴訟人）

上4人共同
訴訟代理人　葛光輝律師
　　　　　　馬思評律師
上列當事人間請求確認出資額存在事件，本院於民國110 年9 月
29日言詞辯論終結，判決如下：
    主      文
一、確認被告甲○○、丁○○及丙○○對被告德暉營造工程有限
    公司有出資額新臺幣參佰萬元存在。
二、訴訟費用由被告連帶負擔。
    事實及理由
壹、程序事項
    按當事人喪失訴訟能力或法定代理人死亡或其代理權消滅者
    ，訴訟程序在有法定代理人或取得訴訟能力之本人承受其訴
    訟以前當然停止。又按當事人死亡者，訴訟程序在有繼承人
    、遺產管理人或其他依法令應續行訴訟之人承受其訴訟以前
    當然停止。聲明承受訴訟，應提出書狀於受訴法院，由法院
    送達於他造。民事訴訟法第168 條、第170 條、第175 條第
    1 項、第176 條定有明文。查本件被告德暉營造工程有限公
    司（下稱德暉公司）之原法定代理人即被告黃冠凱，於訴訟
    繫屬中已變更為被告甲○○（黃冠凱遺產戶管理人），有經
    濟部商業司商工登記公事資料及被告最新公司變更登記表等
    件在卷可稽。又黃冠凱於109 年12月17日死亡，其繼承人為
    甲○○、丁○○、戊○○，且均未拋棄繼承，有黃冠凱之除
    戶謄本及全戶戶籍謄本以及繼承系統表在卷可稽（本院卷第
    307 至315 頁），甲○○先以德暉公司法定代理人身分於11
    0 年3 月15日具狀聲明承受訴訟（見本院卷第299 至302 頁
    ），另於110 年3 月15日與丁○○、戊○○（下與甲○○合
    稱甲○○等3 人）以黃冠凱繼承人之身分具狀聲明承受訴訟
    ，上開2 份聲明承受訴訟狀均送達原告（見本院卷第321 頁
    送達回證），上開承受訴訟於法均無不合，均應予准許。
貳、實體事項
一、原告主張：黃冠凱生前向原告借款，尚欠新臺幣（下同）69
    3 萬元，及其中452 萬5,000 元自民國97年6 月5 日起按週
    年利率5 ％計算之利息未清償，原告因而向臺灣臺北地方法
    院（下稱臺北地院）起訴請求，經臺北地院以97年度重訴字
    第383 號返還借款事件受理並判決原告勝訴確定。原告即持
    前開確定判決向本院聲請強制執行黃冠凱之財產，經本院以
    109 年度司執字第5655號返還借款強制執行事件（下稱系爭
    執行事件）受理。於系爭執行程序中查得黃冠凱對德暉公司
    有出資額300 萬元（下稱系爭出資額）存在，經本院核發扣
    押命令後，德暉公司先以公司歷年虧損嚴重，累積負債已達
    資產總額99％，現有營業毛利及營業利益率均為零，系爭出
    資額已無任何可供扣押金額存在，無從扣押為由，對上開扣
    押命令聲明異議，嗣又抗辯系爭出資額實係黃冠凱之前媳婦
    即訴外人乙○○所有，僅係借名登記在黃冠凱名下。然出資
    額乃有限公司股東權之表彰，性質上屬股東對公司之債權，
    公司積極財產之有無以及有無虧損均不影響股東出資額之多
    寡，又縱認黃冠凱與乙○○間就系爭出資額存在借名登記關
    係，此亦為該2 人內部法律關係，依據公司法第12條規定亦
    不得對抗原告，黃冠凱對德暉公司形式上既仍有系爭出資額
    存在，且於黃冠凱死亡後，系爭出資額由黃冠凱繼承人即甲○○等3 人繼承並以甲○○（黃冠凱遺產戶管理人）名義登
    記，足認甲○○等3 人對德暉公司系爭出資額存在。為此，
    爰提起本件訴訟，並聲明：確認甲○○等3 人對德暉公司系
    爭出資額存在。
二、被告則以：黃冠凱生前固登記為德暉公司之負責人，系爭出
    資額亦登記於黃冠凱名下，然德暉公司實為黃冠凱之前媳婦
    乙○○所有，系爭出資額係乙○○於100 年12月29日獨立出
    資，嗣因104 年間德暉公司出現虧損以及乙○○尚需照顧2
    名未成年子女無暇經營等緣由，乙○○請求黃冠凱協助經應
    允後，乙○○便將其所有系爭出資額借名登記於黃冠凱名下
    ，並由黃冠凱出名擔任德暉公司負責人，以便於黃冠凱協助
    處理德暉公司之營運事務。系爭出資額既為乙○○所實際出
    資所有，黃冠凱僅為出名登記人，黃冠凱對德暉公司實際並
    無系爭出資額存在，且於黃冠凱死後，乙○○已向黃冠凱繼
    承人即甲○○等3 人起訴請求返還系爭出資額，經本院以11
    0 年度訴字第394 號請求出資額變更登記事件（下稱另案判
    決）受理並獲勝訴判決確定，可見黃冠凱繼承人對德暉公司
    並無系爭出資額存在等語資為抗辯，並聲明：原告之訴駁回
    。
三、本院得心證之理由：
    原告主張黃冠凱生前對德暉公司有系爭出資額存在，於黃冠
    凱死亡後，系爭出資額經由繼承由黃冠凱之繼承人即甲○○
    等3 人繼承，並以甲○○（黃冠凱遺產戶管理人）進行登記
    ，故甲○○等3 人對德暉公司之系爭出資額應屬存在等語，
    為甲○○等3 人所否認，並以前詞置辯，經查：
  ㈠原告提起本件確認之訴，有無確認利益？
    按確認法律關係之訴，非原告有即受確認判決之法律上利益
    者，不得提起之。民事訴訟法第247條第1項前段定有明文。
    又積極確認之訴，祇須主張權利之存在者對於否認其主張者
    提起，當事人即為適格（最高法院60年台上字第4816號判決
    要旨參照）。原告起訴主張於系爭執行事件查得黃冠凱對德
    暉公司有系爭出資額，經本院核發扣押命令，德暉公司於10
    9 年2 月10日對該扣押命令聲明異議等情，經本院調閱系爭
    執行事件卷宗核閱屬實【見外放之本院109 年度司執字第56
    55號卷（下稱執行卷）第27至28頁、第37至38頁】，原告認
    其異議不實，提起本件確認黃冠凱對德暉公司系爭出資額存
    在之訴，於審理中黃冠凱死亡，系爭出資額及原告對黃冠凱
    之債權均由繼承人即甲○○等3 人繼承，原告變更聲明請求
    確認甲○○等3 人對德暉公司間有系爭出資額之債權債務關
    係存在，本件因甲○○等3 人否認有系爭出資額債權存在，
    該債權存在與否即屬不明確，致原告得否行使債權之私法上
    地位有受侵害之危險，此項危險得以確認判決除去，故原告
    提起本件訴訟，有即受確認判決之法律上利益。
  ㈡原告請求確認黃冠凱之繼承人即甲○○等3 人對德暉公司系
    爭出資額存在，有無理由？
  ⒈按有限公司：由一人以上股東所組織，就其出資額為限，對
    公司負其責任之公司；公司設立登記後，有應登記之事項而
    不登記，或已登記之事項有變更而不為變更之登記者，不得
    以其事項對抗第三人；公司章程應載明下列事項：四、資本
    總額及各股東出資額。公司法第2 條第1 項第2 款、第12條
    、第101 條第1 項第4 款分別定有明文。次按繼承人自繼承
    開始時，除本法另有規定外，承受被繼承人財產上之一切權
    利、義務。但權利、義務專屬於被繼承人本身者，不在此限
    。民法第1148條第1 項定有明文。又公司之負責人或股東死
    亡者，如繼承人有數人時，在分割遺產前，各繼承人對於遺
    產全部為公同共有，得由繼承人中互推1 人為管理人，其申
    請變更登記，經濟部57年6 月20日商22056 號函示可參。是
    以有限公司股東死亡在分割遺產完成繼承前其出資額應列為
    遺產戶，依民法其繼承人有數人時，對公同共有之遺產得互
    推一人管理之。
  ⒉經查，乙○○舊名為陳欣儀，有乙○○戶籍資料可參【見本
    院109 年度訴字第744 號卷（下稱本院卷）第149 頁】，德
    暉公司係於100 年11月22日由乙○○（按：設立登記時乙○○尚未更名，故德暉公司案卷內載姓名仍為陳欣儀，然以下
    仍以乙○○稱之）出資300 萬設立登記並登記為代表人，嗣
    於104 年11月2 日，乙○○將出資300 萬元即系爭出資額轉
    讓黃冠凱，並改推由黃冠凱擔任代表人及董事直至黃冠凱於
    109 年12月17日死亡時，黃冠凱死亡後，其繼承人甲○○等
    3 人均未拋棄繼承，系爭出資額由甲○○等3 人繼承，並以
    甲○○（黃冠凱遺產戶管理人）名義辦理變更登記，此經本
    院函調之德暉公司案卷查閱無訛，並有經濟部商業司商工登
    記公示資料在卷可考（本院卷卷末光碟內附德暉公司案卷電
    子掃描卷證、本院卷第399 頁），亦為被告所不爭執，堪信
    為真。是以，系爭出資額於本件於110 年9 月29日言詞辯論
    終結時，仍以甲○○（黃冠凱遺產戶管理人）名義為登記，
    被告於言詞辯論程序亦自陳系爭出資額尚未辦理變更登記為
    乙○○（本院卷第388 頁），而此一登記方式，係因在甲○○等3 人辦妥繼承登記前，由被推為管理人（繼承人之一）
    之甲○○申請變更登記之故，是依登記結果系爭出資額仍由
    為黃冠凱繼承人即甲○○等3 人繼承之狀態，併此敘明。是
    以，原告主張甲○○等3 人對德暉公司存在系爭出資額乙節
    ，仍與前揭商工登記資料所示內容相符，原告主張，應屬有
    據。至被告抗辯系爭出資額實為乙○○所有，僅係於借名登
    記於黃冠凱名下，乙○○已終止借名登記契約請求甲○○等
    3 人返還系爭出資額等情，固與證人乙○○到庭證稱情節相
    符（本院卷第338 至339 頁），並與另案判決甲○○等3 人
    應連帶將登記於黃冠凱名下之德暉公司出資額300 萬元（按
    ：即系爭出資額）變更登記予該案原告乙○○之認定結果相
    同（按：另案係乙○○對甲○○等3 人起訴請求將本件所涉
    系爭出資額變更登記予乙○○，甲○○等3 人於另案審理中
    為認諾，另案本於甲○○等3 人認諾，為甲○○等3 人敗訴
    之判決，另案判決附於本院卷第395 至397 頁）。惟另案判
    決與本件之當事人不同，並非同一事件，另案裁判結果對本
    件訴訟本不生既判力，況依據前揭公司法第12條規定，就公
    司應登記事項有變更者不為變更之登記者，並不得據以對抗
    第三人即本件原告，是縱令被告抗辯系爭出資額係借名登記
    於黃冠凱乃至其繼承人甲○○等3 人一事屬實，此僅為甲○○等3 人與乙○○間之內部約定，在該借名登記契約終止並
    完成系爭出資額移轉登記之前，系爭出資額所表彰之權利仍
    為甲○○等3 人，被告此部分所辯，難認有據。
  ⒊至甲○○等3 人另抗辯德暉公司虧損嚴重，系爭出資額已無
    實際可供扣押金額故應認不存在等情。惟查，公司股東姓名
    或名稱、住所或居所、資本總額及各股東出資額為有限公司
    章程應載明事項，公司章程並為設立登記後之應登記事項，
    主管機關應予公開，此參公司法第101 條第1 項第3 、4 款
    及同法393 條第2 項第10款規定自明。是以，系爭出資額存
    在與否，應以德暉公司登記為據，而系爭出資額目前仍登記
    為300 萬元，業如前述，則客觀上甲○○等3 人對德暉公司
    之即有300 萬元之出資額存在，至被告所辯上情縱令為真，
    此僅系爭出資額債權日後得否如數取償換價問題，與系爭出
    資額存在與否實屬二事，被告此部分所辯，亦難採憑。
  ⒋從而，原告請求確認甲○○等3 人對德暉公司系爭出資額存
    在，應屬有據。 
四、綜上所述，原告請求確認甲○○等3 人對德暉公司之系爭出
    資額存在，為有理由，應予准許。
五、本件事證已臻明確，兩造其餘之攻擊或防禦方法及所用之證
    據，經本院斟酌後，認為均不足以影響本判決之結果，爰不
    逐一論列，附此敘明。
六、訴訟費用負擔依據：民事訴訟法第78條、第85條第2項。
中    華    民    國   110    年    10    月    29    日
                  民事第三庭   審判長法  官  高瑞聰
                                     法  官  鄭珮玟
                                     法  官  林家伃
以上正本係照原本作成。 
如對本判決上訴，須於判決送達後20日內向本院提出上訴狀。如
委任律師提起上訴者，應一併繳納上訴審裁判費。
中    華    民    國   110    年    11    月    1     日
                                     書記官  陳郁惠